臺灣高等法院刑事判決　　　　　　　　 94年度上易字第154號
上　訴　人　臺灣板橋地方法院檢察署檢察官
被　　　告　辛○○
　　　　　　　　　　原住臺北縣永和市○○路236巷27號
　　　　　　庚○○
　　　　　　丁○○
　　　　　　己○○
上　一　人
選任辯護人　李建賢律師
上列上訴人因被告等詐欺案件，不服臺灣板橋地方法院92年度易
字第2068號，中華民國93年5 月18日第一審判決（起訴案號：臺
灣板橋地方法院檢察署92年度偵字第5397號），提起上訴，本院
判決如下：
    主  文
原判決關於庚○○無罪部分撤銷。
庚○○意圖為他人不法之所有，以詐術使人將本人之物交付，處
有期徒刑肆月，如易科罰金，以佰元折算壹日，緩刑貳年。
其他上訴駁回。
    事  實
一、庚○○明知其夫辛○○所有坐落臺北縣永和市○○段第1009
    地號土地上之門牌號碼臺北縣永和市○○街41巷9 號房屋係
    屬違章建築，且於民國（下同）90年7 月12日經臺北縣違章
    建築拆除隊認定為違章建築，且於現場張貼公告，復分別於
    90年8 月27日、12月4 日，經前開拆除大隊通知將定期拆除
    ，並在現場張貼拆除公告，詎庚○○利用其任職於漢築仲介
    有限公司（以下簡稱：漢築仲介公司）之機會，利用漢築仲
    介公司廣發售屋廣告單之方式，將該違章房屋銷售圖利。嗣
    於91年4 月23日戊○○因見該廣告，而以電話與漢築仲介公
    司連絡，並由庚○○負責接洽，而於同日及同月25日，先後
    數次相約至現場看屋，庚○○竟意圖為其夫辛○○不法之所
    有，明知前開房屋業經臺北縣違章建築拆除隊通知定期拆除
    在案，竟隱瞞該違章建築將被拆除之事實，保證房屋絕無問
    題，戊○○雖明知該屋係違章建築，惟不知該房屋已被臺北
    縣違章建築拆除隊認定為違章建築，並已經通知將定期拆除
    ，因而陷於錯誤而於同月26日以新臺幣（下同）620 萬元之
    價格與不知情之辛○○簽約購買，嗣後並付清價款，且已交
    屋完畢，後因該屋先前已由臺北縣政府違章建築拆除隊報拆
    ，並於同年6 月21日被拆除，戊○○至此始知受騙。
二、案經告訴人戊○○及其妻乙○○訴由臺灣板橋地方法院檢察
    署檢察官偵查起訴。
    理  由
壹、撤銷改判（有罪）部分：
一、訊據被告庚○○矢口否認有何詐欺之犯行，辯稱伊於銷售當
    時有將房屋一切情形告知告訴人知悉，告訴人既知系爭房屋
    係違章建築，自應知悉該房屋隨時將被拆除，故告訴人應無
    陷於錯誤之情形發生云云。惟查：前揭事實，業據告訴人戊○○及其妻乙○○於偵查及原審訊問時指訴歷歷，復經證人
    即臺北縣違章建築拆除隊隊員甲○○於偵查中及本院審理時
    到庭證稱：系爭房屋經該隊認定為違章建築後，曾分別於90
    年8 月27日、12月4 日及91年6 月18日通知拆除，並均有於
    現場張貼公告等語（見臺灣板橋地方法院檢察署91年度他字
    第2543號卷第83頁反面、第84頁；本院卷第94頁以下），且
    不為被告庚○○所否認，復經檢察官至現場履勘，並請臺北
    縣中和地政事務所測量現場，制有勘驗筆錄2 紙及有土地複
    丈成果圖1 紙在卷可憑（見同上2543號卷第102 頁、第144
    頁、第146 頁）。按違章建築是否會被拆除，須經查報、認
    定、通知拆除及拆除等階段，除興建中之違章建築，有「隨
    報隨拆」之原則外，其餘已興建完畢違章建築從查報到拆除
    往往曠費時日，未必馬上拆除，然若已經通知拆除，則該房
    屋於短時間內即會被拆除，是雖告訴人戊○○於購買系爭房
    屋時已知該房屋係違章建築，惟該屋並非新建房屋，告訴人
    多少均存有房屋應不會被馬上拆除之僥倖心態，若其明知該
    房屋會立即被拆除，豈會願以620 萬元購買公告現值僅值30
    0 餘萬元之土地，此顯與常理不符，是被告庚○○明知系爭
    違章建築房屋早已多次被通知拆除，竟隱瞞此事實，仍慫恿
    告訴人購買系爭違章建築房屋，難認無詐欺之故意。此外，
    復有賣屋廣告、房地買賣契約書、房地委託代理銷售契約、
    土地登記謄本、臺北縣違章建築拆除隊91年7 月24日北縣拆
    資字第0910009987號函、地籍圖謄本、建物測量成果圖、公
    告現值表各1 件、房屋照片2 幀、拆除房屋照片8 幀及拆除
    時間通知單4 紙在卷可資佐證。本件事證明確，被告庚○○
    之犯行，洵堪認定，應依法論科。
二、按刑法第339 條之詐欺罪，其成立固以行為人有施用詐術之
    行為為必要，然所謂詐術行為，不以積極之語言、文字、肢
    體、舉動或兼有之綜合表態等為限，其因消極之隱瞞行為，
    致使被害人陷於錯誤，亦包括在內（最高法院90年度台上字
　　第7781號、93年度台上字第5678號判決亦同此意旨）。本件
  　被告庚○○隱瞞系爭違章建築業經公告即將被拆除之事實，
    使告訴人戊○○誤認無立即被拆除之虞，因而陷於錯誤，與
    不知情之被告辛○○締結買賣契約，核被告庚○○所為，係
    犯刑法第339 條第1 項之詐欺取財罪。
三、原審不察而以不能證明被告庚○○犯罪而為無罪之諭知，尚
    有未洽，檢察官據此指摘原判決不當，為有理由，自應由本
    院將原判決關於被告庚○○無罪部分予以撤銷改判。爰審酌
    被告庚○○前無犯罪紀錄，素行尚稱良好，及其犯罪之動機
    、目的、手段，造成告訴人之損失不輕，與犯罪後已與告訴
    人達成和解（見原審卷第323 頁以下之和解筆錄），並已賠
    償告訴人190 萬元，尚餘120 萬元尚未支付等一切情狀，量
    處如主文第2 項所示之刑，並諭知易科罰金之折算標準。再
    被告庚○○前末曾受有期徒刑以上刑之宣告，有本院被告全
    國前案紀錄表1 紙在卷可憑，此次因一時失慮，致罹法典，
    經此刑之宣告，應知警惕而無再犯之虞，因認其所宣告之刑
    以暫不執行為適當，爰予以宣告緩刑2 年，以啟自新。
貳、上訴駁回（無罪）部分：
一、公訴意旨略以：被告辛○○與被告庚○○係夫妻關係，明知
    辛○○所有坐落臺北縣永和市○○段第1009地號土地，係屬
    畸零地，不能單獨建屋（僅與左右兩筆畸零地合併或左右2
    筆畸零地均已各別獨立建築完成後，在這2 種情形下可聲請
    單獨建築），竟共同意圖為自己不法之所有，委由知情之被
    告丁○○以鋼架為支柱之方式，將該地上原有之違章建築之
    房屋（門牌號碼臺北縣永和市○○街41巷9 號）予以整修，
    增建；再利用被告庚○○任職於漢築仲介公司之機會，夥同
    知情之漢築仲介公司負責人被告己○○，利用漢築仲介公司
    廣發售屋廣告單之方式，將該違章房屋銷售圖利。嗣於91年
    年4 月23日告訴人戊○○因見該廣告，而以電話與漢築仲介
    公司連絡，並由被告庚○○負責接洽，同時相約至現場看屋
    ，且庚○○亦保證產權無問題，後於同年4 月25日戊○○再
    約庚○○至現場看屋，而庚○○並再次保證該屋產權絕無問
    題，告訴人戊○○因而陷於錯誤而於翌日（26日）簽約購買
    ，嗣後並付清價款且已交屋完畢，後因該屋先前已由臺北縣
    政府違章建築拆除隊報拆，並於同年6 月21日拆除，告訴人
    戊○○及其妻乙○○至此始知受騙。因認被告辛○○、丁○○、己○○等人共涉刑法第339 條第1 項詐欺取財罪嫌云云
    。
二、按被告未經審判證明有罪確定前，推定其為無罪；犯罪事實
    應依證據認定之，無證據不得認定犯罪事實；不能證明被告
    犯罪或其行為不罰者應諭知無罪之判決，刑事訴訟法第154
    條、第301 條第1 項分別定有明文。所謂認定犯罪事實之證
    據，係指足以認定被告確有犯罪行為之積極證據而言，該項
    證據自須適合於被告犯罪事實認定，始得採為斷罪資料，苟
    未能發現相當證據，或證據不足以證明，自不能以推測或擬
    制之方法，以為裁判基礎。又告訴人之指訴，係以使被告受
    刑事訴追為目的，是其陳述是否與事實相符，仍應調查其他
    證據以資審認（最高法院29年度上字第3105號、40年度台上
    字第86號、52年度台上字第1300號判例亦同此意旨）。又刑
    法第339 條詐欺罪之成立，以意圖為自己或第三人不法所有
    ，以詐術使人將本人或第三人之物交付為要件，所謂以詐術
    使人交付，必須被詐欺人因其詐欺而陷於錯誤，若其所用方
    法，不能認為詐術，亦不致使人陷於錯誤，即不構成該罪（
    最高法院46年度台上字第260 號判例亦可參照）。
三、本件公訴人認為被告辛○○、丁○○、己○○等人涉有右揭
    犯罪，無非係以告訴人之指述及證人丙○○、甲○○之證詞
    為主要論據。惟訊據被告辛○○、丁○○、己○○均堅詞否
    認有上開犯行，被告辛○○辯稱：伊雖出售本件土地及建物
    ，然均係由其妻即被告庚○○出面與告訴人洽談，伊係於被
    告庚○○與告訴人談妥條件後始出面締結契約，且從未保證
    建物部分有所有權登記或已經通知拆除，又因建物部分無法
    登記所有權，故於訂約當時未書寫建物部分，是締約後翌日
    應告訴人戊○○之要求才補上，且被告庚○○告知伊有向告
    訴人說明本件建物未辦理保存登記等語；被告丁○○辯稱：
    伊係負責本件房屋之興建，是被告辛○○出售房屋之後，因
    告訴人要裝潢時，須了解管線配置位置，且對於房子結構有
    疑慮，被告辛○○才請伊前往說明等語；另被告己○○則辯
    稱：伊是漢築仲介公司之負責人，但公司採取靠行制度，本
    件是由被告庚○○個人負責銷售，伊未參與銷售過程，是在
    簽署買賣契約時才出現，先前均係由被告庚○○與告訴人洽
    談買賣細節，在簽約時有告知告訴人本件建物並無所有權狀
    ，只能移轉事實上處分權，當時告訴人表明房子是自己要住
    ，沒有關係，故當日契約上未載明建物部分，係事後告訴人
    要求始補登載建物部分等語。
四、經查：
（一）告訴人戊○○於91年4 月23日見售屋廣告後，依廣告單所
      載之電話與被告庚○○聯繫後，2 人相約到現場看屋，幾
      次見面會談後，而於同年月26日簽訂買賣契約，而被告辛○○、己○○於簽約之日始出現，另被告丁○○則係於簽
      約後之同年5 月間始第1 次與告訴人見面等情，業據被告
      辛○○等人迭於偵審中供述明確，核與告訴人戊○○於原
      審訊問時證述情節相符（見原審卷第106 頁以下）。準此
      ，洽談本件買賣契約之過程，係由被告庚○○1 人負責，
      被告辛○○、己○○、丁○○均未出現，其中被告辛○○
      、己○○直至簽約之時始出現，而被告丁○○更於締約完
      畢後，因告訴人憂慮房屋結構安全時，始出面說明等情，
      應甚明確，則被告辛○○、己○○、丁○○究竟施何詐術
      使告訴人陷於錯誤，公訴人並未指出其具體行為及提出積
      極證據，被告辛○○3 人是否涉有詐欺罪嫌，已非無疑。
（二）又告訴人戊○○雖稱被告等人並未告知本件建物係屬違章
      建築，且一再保證產權清楚云云。然此已為被告等人所否
      認，被告庚○○、己○○並辯稱：確實有告知告訴人本件
      建物係違章建築等語。經查，依告訴人提出之不動產買賣
      契約上之不動產標示部分，除載明土地部分外，亦有載明
      「建物：座落於臺北縣永和市○○街41巷9 號（含2 樓增
      建部分）」等語，然被告己○○提出漢築仲介公司留存之
      不動產買賣契約書上之不動產標示部分，僅有土地部分，
      並無建物部分之記載，是以被告等人辯稱買賣契約締結之
      時，雙方已有共識本件買賣標的物之主要部分為土地，因
      建物部分係違章建築，無法辦理建物所有權第一次登記，
      僅能以移轉占有方式，讓與事實上處分權，故買賣雙方於
      簽訂買賣契約之際，即一致同意記載買賣不動產標示部分
      僅為坐落臺北縣永和市○○段1009地號，權利範圍全部；
      其後因告訴人擔心如此記載，恐造成買賣標的不含建物部
      分之誤認，遂要求出售人即被告辛○○、代書即被告己○○增加記載「建物：座落於臺北縣永和市○○街41巷9 號
      （含2 樓增建部分）」一節，應屬可信。第查，被告辛○○與告訴人戊○○於91年5 月29日所補簽之房地產買賣契
      約特約事項第1項載明：「一、 出賣人（下稱乙方）就前
      揭建物（坐落於臺北縣永和市○○段1009地號，門牌號碼
      為臺北縣豫溪街41巷9 號，含增建2 、3 樓），因其係由
      舊有建物全部翻新重建，並未辦理建物所有權第一次登記
      即保存登記，為確保買賣之產權清楚，乙方保證於前揭建
      物交付後，無民法第513 條規定之事由，並無他人主張權
      利或他項權利，如有，因而造成甲方之損害，應由乙方負
      完全賠償責任。二、乙方就前揭建物擔保無拆除之虞，如
      因前項所述舊有建物全部翻新重建，未依建築法相關規定
      辦理，遭違章取締而被拆除全部或一部時，應由乙方負回
      復原狀之責，如有損害，並負損害全部或一部之賠償責任
      ，期限為2 年。」等語。準此，告訴人戊○○明知本件建
      物部分並未辦理第1 次所有權登記即保存登記，且為違章
      建築，故特別約定如有第三人對該建物主張權利時，出賣
      人被告辛○○應負損害賠償之責，且雙方並約定如遭拆除
      時，乙方即被告辛○○於2 年內應負責回復原狀，如有損
      害則賠償損害，顯然已預見本件建物有拆除之虞（但不知
      會被立即拆除，已如上述），仍願買受，故約定被告辛○○應負擔保之責，而如本件房屋遭臺北縣政府工務局拆除
      之際，被告辛○○僅有回復原狀之民事賠償責任。又告訴
      人乙○○並因本件不動產買賣而向萬通商業銀行中和分行
      貸款，由告訴人戊○○擔任保證人，就本件土地設定抵押
      權予該銀行，且於91年5 月18日出具同意書表明因建物部
      分未辦理保存登記，同意銀行有權逕行合併處分，或者俟
      保存登記完妥後，願意無條件提供追加抵押權設定，並拋
      棄一切先訴抗辯權等情，此有萬通商業銀行中和分行92年
      10月30日萬通中和字第252 號函及所附之乙○○申請貸款
      資料在卷可憑（見原審卷第202 頁以下）。是告訴人乙○○、戊○○最遲於辦理貸款設定抵押權之際，亦已明知本
      件建物無辦理保存登記，仍向銀行借貸給付尾款，倘若告
      訴人嗣後才得知建物是違章建築而發現受騙，何以同意辦
      理貸款支付買賣價金尾款，益見告訴人於締約之際已知悉
      本件建物是違章建築一事。再則，因本件建物並無所有權
      登記，故告訴人乙○○向萬通商業銀行貸款未能適用首次
      購屋利率，而適用通常貸款之利率，亦據證人李振國即萬
      通商業銀行中和分行承辦本件貸款人員於原審審理時到庭
      具結屬實（見原審卷第302 頁），是從貸款程序而言，告
      訴人2 人亦知本件買賣貸款未能適用首次購屋優惠利率是
      因建物並無所有權登記。
（三）又未依建築法第25條規定向主管建築機關申請建築許可擅
      自建造，認定為違章建築，本件建物經臺北縣違章建築拆
      除隊於90年8 月27日、12月4 日及91年6 月18日3 次張貼
      公告表示拆除，已如前述。被告辛○○雖為被告庚○○之
      夫，惟其並未參與本件買賣洽談事宜，亦如上述，又無證
      據證明其與被告庚○○共同隱瞞系爭違章建築即將被拆除
      之事，或其已認為被告庚○○已將系爭違章建築業經公告
      拆除之事告知告訴人，是尚難因其身為被告庚○○之夫，
      且出面與告訴人簽約，即認其亦有消極之詐欺行為。又公
      訴人亦未舉證證明被告丁○○、己○○知悉上開拆除公告
      一事，自亦難認定其等有隱匿系爭違章建築即將拆除等情
      。
（四）再依建築法第42條規定：建築基地與建築線應相連接；又
      臺灣省建築管理規則第8 條規定：「建築基地與建築線接
      連部分之最小寬度，規定如左：一、建築基地不得小於臺
      灣省畸零地使用規則所定基地最小寬度之規定。二、畸零
      地寬度不足，依規定不必補足者，不得小於2 公尺。三、
      以私設通路連接建築線者，不得小於建築技術規則所定私
      無法申請建築，必須依臺灣省建築管理規則第3 條規定向
      臺北縣政府城鄉局申請指定建築線，方得建築，此有臺北
      縣政府92年1 月8日北府工建字第0910701060 號函附卷可
      憑。再按，臺灣省畸零地使用規則所稱之畸零地係指「建
      築法第3 條規定地區內面積狹小或地界曲所之基地」；臺
      灣省畸零地使用規則第9 條規定：「面積狹小之基地非經
      補足所缺寬度、深度，地界曲折之基地非經整理，均不得
      建築。但經縣市政府主管建築機關查勘認為該基地周圍情
      形確實無法補足或整理，可供建築使用，並合於左列情形
      之一者，不在此限。一、鄰接地為道路、水溝、軍事設施
      或公共設施用地者。二、鄰接土地業已建築完成無法合併
      建築使用者。三、因地形上之障礙無法合併使用者。」是
      以畸零地並非不能建築，僅是須補足長度、寬度或與鄰地
      整理，或者是無法補足、整理，且鄰近土地無法合併建築
      使用之情形得以單獨建築，職是本件土地雖係畸零地且未
      鄰接建築線，然非完全不能建築，亦非不能作為買賣之標
      的、交易客體。何況，畸零地之認定乃需相當之建築法規
      專業知識，是難期待出賣人即被告辛○○、不動產仲介即
      被告庚○○、代書即被告己○○、建物承攬人即被告丁○○等人均知之甚詳，被告等人並無告知義務。又所謂之違
      章建築，為建築法適用地區內，依法應申請當地主管建築
      機關之審查許可並發給執照方能建築，而擅自建築之建築
      物。而違章建築依社會常情而論，亦非不能成為買賣標的
      ，況且不動產物權採取登記制度，一般民眾均得自行向地
      政機關申請地籍謄本、地籍圖查閱是否有辦理所有權登記
      、他項權利負擔事項等相關資訊，且亦得向各縣市政府工
      務單位查詢建物是否申請建築執照、使用執照，查詢是否
      為違章建築等情事，更甚者，告訴人戊○○畢業於臺灣大
      學法律系，且曾任職本院擔任法官助理，其法律知識之程
      度高於一般民眾，焉有不知不動產物權登記制度及得向相
      關機關查詢之理。是基上而論，本件土地是否為畸零地、
      建物是否為違章建築一事，被告辛○○等人並無告知之義
      務，是不能以被告辛○○未告知本件土地為畸零地、違章
      建築即應擔負詐欺之責；又被告丁○○僅係本件建物之承
      攬人，其本身義務在於依循營建法令施工確保建物安全，
      對於本件土地是否為畸零地、建物是否得以辦理保存登記
      並無告知義務；另被告己○○僅是單純辦理所有權移轉登
      記之代書，建築專業等相關法規並非其專業領域，而畸零
      地之認定牽涉建築法、臺灣省建築管理規則、臺灣省畸零
      地使用規則等等法令，難期被告己○○全然知悉，益徵其
      無告知之義務存在。
五、再證人甲○○於偵查中僅證述本件違章建築房屋查報、公告
    及拆除之經過情形；另證人即臺北縣政府工務局建管課課員
    孫徫民於偵查中亦僅證述關於畸零地能否建築等相關問題，
    均未具體指證被告辛○○、丁○○及己○○有何施詐等情節
    ，自難以其等證言作為不利於被告辛○○等人之認定。
六、綜上所述，被告辛○○、丁○○、己○○等人所辯尚堪採信
    ，主觀上無不法所有之意圖，客觀上無施用詐術之情事，復
    查無其他積極證據足資證明被告辛○○3 人有公訴人所指之
    詐欺取財犯行，尚難僅憑告訴人片面指訴，逕入被告等於罪
    。本件不能證明被告辛○○、丁○○、己○○等人犯罪，自
    應為其等無罪判決之諭知。
七、原審以不能證明被告辛○○、丁○○、己○○3 人犯罪，而
    判決其等無罪，其認事用法，均無違誤，檢察官上訴意旨，
    仍認被告辛○○、丁○○、己○○等3 人與被告庚○○有詐
    欺之犯意聯絡與行為分擔云云，並無理由，應駁回之。
、被告丁○○經合法傳喚，無正當之理由不到庭，爰不待其陳
    述，逕行判決。
據上論斷，應依刑事訴訟法第368條、第369條第1項前段、第371
條、第371條、364條、第299條第1項前段，刑法第339條第1項、
第41條第1項、第74條第1款，罰金罰鍰提高標準條例第1條前段
、第2項，判決如主文。
本案經檢察官曾忠己到庭執行職務。
中　　華　　民　　國　　94　　年　　3 　　月　　30　　日
　　　　　　　　　刑事第四庭    審判長法　官  許增男
　　　　　　　　　　　　　　　　　　  法　官  黃鴻昌
　　　　　　　　　　　　　　　　　　  法　官  謝靜恒
以上正本證明與原本無異。
不得上訴。
                                      書記官  魏淑娟
中　　華　　民　　國　　94　　年　　3 　　月　　30　　日
附錄：本案論罪科刑法條全文
中華民國刑法第339 條第1 項
意圖為自己或第三人不法之所有，以詐術使人將本人或第三人之
物交付者，處5 年以下有期徒刑、拘役或科或併科1000元以下罰
金。
